ACORDAO-COMPLETO-2377718

ACÓRDÃO 13218/2019 ATA 39/2019 - PRIMEIRA CÂMARA

VISTOS, relatados e discutidos estes autos que tratam de atos de concessão de pensão civil (inicial e alteração) emitidos pela Fundação Universidade de Brasília e instituído pelo ex-servidor Muhdi Koosah em favor da beneficiária ativa Godiva de Vasconcelos Pinto; 
ACORDAM os Ministros do Tribunal de Contas da União, reunidos em Sessão da 1ª Câmara, com fundamento no art. 71, inciso III, da Constituição Federal, nos arts. 1º, inciso V, e 39, inciso II, da Lei 8.443/1992, no art. 260, § 1º, do RI/TCU e ante as razões expostas pelo Relator, em: 
9.1. considerar ilegais os atos de concessão de pensão civil instituídos por Muhdi Koosah (XXX.230.631-XX) em favor da beneficiária ativa Godiva de Vasconcelos Pinto (XXX.281.993-XX) recusando os respectivos registros; 
9.1.1. dispensar a devolução dos valores indevidamente recebidos até a data da ciência pela Fundação Universidade de Brasília do presente acórdão, com base no Enunciado 106 da Súmula da Jurisprudência do TCU; 
9.2. determinar à Fundação Universidade de Brasília, com base no art. 45 da Lei 8.443/1992, que: 
9.2.1.  faça cessar os pagamentos decorrentes dos atos impugnados, em especial os que se referem ao pagamento da URP (26,05%) , eis que não há amparo judicial que suporte tal parcela nos proventos de pensão, comunicando ao TCU, no prazo de 15 (quinze) dias, as providências adotadas, nos termos dos arts. 262, caput, do Regimento Interno do TCU, 8º, caput, da Resolução-TCU 206/2007 e 19, caput, da Instrução Normativa-TCU 78/2018;
9.2.2. promova a correção dos “quintos de FC” que integraram os proventos de pensão, adequando à parcela judicial respectiva incluída nos proventos de pensão no valor de R$ 3.851,66, para a quantia R$ 3.279,50, nos exatos limites da decisão judicial que garantiu a equiparação dos 5/5 de   CD-4 aos 5/5 de FC-5; 
9.2.3. emita novo ato de pensão civil, livre das irregularidades apontadas, submetendo-o ao TCU, no prazo de trinta dias, consoante os arts. 262, § 2º, do Regimento Interno do TCU e 19, § 3º, da Instrução Normativa TCU 78/2018;
9.2.4. comunique à interessada o teor desta decisão, alertando-a de que o efeito suspensivo proveniente da interposição de eventual recurso não a exime da devolução dos valores percebidos indevidamente após a respectiva notificação, caso o recurso não seja provido; 
9.2.5. no prazo de 30 (trinta) dias, contados da ciência desta decisão, envie a este Tribunal documentos comprobatórios de que a interessada está ciente da presente deliberação.

Atos de concessão de pensão civil emitidos pela Fundação Universidade de Brasília. Apreciação para fins de registro.

Primeira Câmara

Fundação Universidade de Brasília.

3. Interessados: Godiva de Vasconcelos Pinto (XXX.281.993-XX); Jana Pinto Koosah (XXX.060.481-XX); Munir Pinto Koosah (XXX.060.211-XX); Samir Pinto Koosah (XXX.084.741-XX).

13.1. Ministros presentes: Walton Alencar Rodrigues (Presidente), Benjamin Zymler, Bruno Dantas e Vital do Rêgo (Relator).
13.2. Ministro-Substituto presente: Weder de Oliveira.

VITAL DO RÊGO

Adoto como relatório, com os devidos ajustes de forma, a instrução elaborada no âmbito da Secretaria de Fiscalização de Pessoal (peça 31) , com a qual se manifestou de acordo o corpo gerencial daquela unidade técnica especializada (peça 32) , a seguir transcrita:
INTRODUÇÃO
Trata-se de atos de concessão de pensão civil de Muhdi Koosah, ex-servidor da Fundação Universidade de Brasília, em favor de Godiva de Vasconcelos Pinto, na condição de viúva.
Os atos foram submetidos, para fim de registro, à apreciação do Tribunal de Contas da União (TCU) , de acordo com o art. 71, inciso III, da Constituição Federal. O cadastramento e a disponibilização ao TCU ocorreram por intermédio do Sistema de Apreciação e Registro de Atos de Admissão e Concessões, na forma dos arts. 2º, caput e incisos I a VI, e 4º, caput, da Instrução Normativa - TCU 78/2018.
HISTÓRICO
Exame preliminar verificou a inclusão, no benefício da interessada, de parcelas judiciais referentes à URP e à incorporação de quintos, em desacordo com a jurisprudência do TCU.
Diante disso, foi encaminhada diligência à origem, solicitando cópia do processo judicial que fundamentou o pagamento dos quintos, assim como discriminação das funções exercidas pelo instituidor (peça 1) . 
Ademais, considerando que os atos deram entrada no Tribunal há mais de 5 anos, procedeu-se à oitiva da interessada (peças 13-14) , nos termos do Acórdão 587/2011-TCU-Plenário, de relatoria do Ministro Valmir Campelo. 
Em resposta, a FUB encaminhou os documentos constantes das peças 10, 11, 12 e 19. A beneficiária apresentou a defesa acostada à peça 26. 
EXAME TÉCNICO
Parcela judicial relativas à URP
Verificou-se, no ato em tela, pagamento de parcela judicial referente a URP (26,05%) , no valor de R$ 2.135,01 (peça 27) . 
O TCU tem por indevido o pagamento de percentuais relativos a planos econômicos, entre eles a URP, ainda que amparado por sentenças judiciais. Quanto a essa questão, é entendimento pacífico nesta Corte que essas parcelas não se incorporam indefinidamente aos vencimentos, pois têm natureza de antecipação salarial, sendo devidas somente até a reposição das perdas salariais havidas até então, o que ocorre na primeira data-base seguinte àquela que serviu de referência ao julgado. Nesse sentido, são os seguintes arestos desta Corte: Acórdão 398/2004-TCU-Plenário, Decisão Plenária 138/2001, Acórdãos 1.910/2003 e 2.169/2003, ambos da 1ª Câmara, Decisões 117 e 118/2002, da 2ª Câmara, e Decisões 231, 280, 313 e 331/2002, da 1ª Câmara, dentre inúmeros outros julgados do TCU.
Assim, no que se refere ao pagamento de percentuais relativos a planos econômicos, a jurisprudência deste Tribunal, a exemplo do paradigmático Acórdão 2161/2005-TCU-Plenário, relatado pelo Ministro Walton Alencar Rodrigues, cristalizou-se no sentido de que: a) o pagamento destacado de vantagem decorrente de plano econômico deferida por sentença judicial não deve extrapolar a data-base seguinte à que serviu de referência ao julgado; b) vantagem decorrente de plano econômico não se incorpora à remuneração, a menos que orientação em sentido contrário esteja expressamente fixada na decisão judicial que a concedeu; c) quando a sentença judicial determinar expressamente incorporação de vantagem decorrente de plano econômico à remuneração, tal parcela deve ser paga  sob forma de vantagem pessoal nominalmente identificada (valores, e não percentuais) , sujeita exclusivamente aos reajustes gerais do funcionalismo e sem incidência do respectivo percentual sobre qualquer outra parcela.
 Nesse sentido, prospera a posição firmada por ocasião da prolação do Acórdão 1857/2003-TCU-Plenário (Relator: Ministro Adylson Motta) , de que, 'excetuada a hipótese de a decisão judicial haver expressamente definido que a parcela concedida deva ser paga mesmo após o subsequente reajuste salarial, deve prevalecer a justa Súmula nº 322 do TST, cabendo a este Tribunal de Contas considerar ilegal o ato concessório, determinando a sustação dos pagamentos indevidos'.
 A adoção de tal solução por parte do TCU constitui efetiva defesa da coisa julgada, pois estender o pagamento de parcelas antecipadas para além da data-base, sem expressa determinação judicial nesse sentido, seria extrapolar os limites do próprio julgado, consistindo em erro do gestor de pessoal na execução da ordem judicial.
 Instada a se manifestar, a beneficiária alegou que o pagamento da URP vem ocorrendo com amparo em decisões judiciais de caráter liminar, exaradas nos Mandados de Segurança 25.678 e 26.156/2006 e na Apelação Cível n. 2005.34.00.0033292-1, até então pendentes de apreciação de mérito. 
 Ocorre que, apesar das referidas liminares concedidas em Mandados de Segurança impetrados por associações de servidores da FUB a fim de garantir o pagamento da URP, foi prolatada, no âmbito do MS 25.678/STF, de autoria da Associação dos Aposentados da Fundação Universidade de Brasília (AposFUB) , sentença, transitada em julgado, que considera indevido o pagamento da parcela, uma vez que não há de se falar em ofensa à coisa julgada ou decadência quanto à decisão do TCU de julgar ilegais e mandar cessar os pagamentos decorrentes de atos dos quais conste tal rubrica.
 Recentemente, ao analisar situação análoga, esse Tribunal se pronunciou, por meio do Acórdão 1880/2018-TCU-Segunda Câmara, relatado pelo Ministro Augusto Nardes, pela ilegalidade da inclusão da URP nos proventos de ex-servidores da FUB e pela suspensão de seu pagamento, uma vez que a jurisprudência do STF vem se firmando nesse sentido, a exemplo da decisão supramencionada, proferida no âmbito do MS 25.678/STF. 
 Assim, não merece acolhida o argumento da defesa. 
Parcelas referentes à incorporação de funções (quintos) 
 Constatou-se ainda, no contracheque da pensionista (peça 27) , pagamento de parcela judicial no valor de R$ 3.851,66, decorrente da incorporação de quintos pelo instituidor, com base na Portaria-MEC 474/87.
 Em sua defesa (peça 26) , a interessada alega que o pagamento da parcela judicial referente a quintos está amparada em sentença judicial proferida no âmbito do Processo n.  2000.34.00.007878-0, que tramitou junto ao TRF-1. 
 De acordo com a firme jurisprudência do TCU, é legítima a incorporação de quintos de função comissionada (quintos de FC) com base nos critérios definidos pela Portaria - MEC 474/1987. Contudo, é ilegítima a inclusão na base de cálculo da vantagem os reajustes concedidos pelas leis subsequentes que reestruturaram as carreiras das instituições federais de ensino ao longo do tempo, a teor do Acórdão 1283/2006-TCU-Segunda Câmara, de relatoria do Ministro Walton Alencar Rodrigues.
 As sentenças judiciais que garantem a percepção das funções comissionadas com base na Portaria - MEC 474/1987 não determinam que a vantagem do artigo 193 da Lei 8.112/1990 ou os quintos da função correspondente (art. 62 da Lei 8.112/1990) devam ser calculados para sempre com base nos parâmetros da Portaria - MEC 474/1987, mesmo sobre novos planos de carreira, e incluindo vantagens criadas posteriormente.
 Se as sentenças judiciais determinassem esse modo de cálculo, equivaleria a reconhecer direito adquirido a regime de vencimentos, o que é repelido pela jurisprudência do Supremo Tribunal Federal, a exemplo do RE 241.884-ES.
 As sentenças judiciais limitam-se a coibir decessos remuneratórios decorrentes da transformação das funções comissionadas (FC) em cargos de direção (CD) , conforme determinado pela Lei 8.168/1991.
 As razões pelas quais o TCU adotou esse entendimento estão muito bem explicadas no voto condutor do Acórdão 835/2012-TCU-Plenário, de relatoria do Ministro Augusto Nardes. Nesse acórdão, estão definidos os critérios para o cálculo das incorporações de quintos e opção dos servidores aposentados das instituições federais de ensino. São eles os seguintes:
	a) para os servidores que não ajuizaram ações judiciais (ou para os que o fizeram, mas não lograram êxito, em decisão transitada em julgado) , as parcelas de quintos com amparo na Portaria - MEC 474/1987, desde que tenham iniciado o seu exercício até 31/10/1991, devem ser pagas sob a forma de vantagem pessoal nominalmente identificada (VPNI) , ajustando-se o valor da parcela ao que era devido em 1/11/1991, data de eficácia da Lei 8.168/1991, atualizada, desde então, exclusivamente pelos reajustes gerais concedidos ao funcionalismo, conforme preceitua o art. 15, § 1º, da Lei 9.527/1997;
	b) para os servidores que obtiveram decisões judiciais favoráveis já transitadas em julgado, confirmadas em grau de recurso, os quintos de FC devem ser calculados adequando-se o valor nominal às condições deferidas na sentença, de modo que a quantia inicial seja apurada na data da publicação do provimento jurisdicional de 1º grau e, a partir daí, transformada em VPNI, atualizada, desde então, exclusivamente pelos reajustes gerais concedidos ao funcionalismo, conforme preceitua o art. 15, § 1º, da Lei 9.527/1997.
 Vale lembrar que o cálculo das FC estava previsto no art. 2º da Portaria - MEC 474/1987, o qual estabelecia que: 
Art. 2º. As Funções Comissionadas são previstas no Anexo I, devendo ser exercidas em regime de tempo integral. 
Parágrafo Único. A remuneração das Funções Comissionadas previstas no Anexo I terá valor igual ao da remuneração do Professor Titular da carreira do Magistério Superior em regime de Dedicação Exclusiva, com Doutorado, acrescida dos percentuais a seguir especificados:
FC-1 - 80%
FC-2 - 65%
FC-3 - 55%
FC-4 - 40%
FC-5 - 30%
FC-6 - 20%.
 Tendo em vista as alterações de moedas ocorridas em julho de 1993 e junho de 1994, foi adotada a tabela de remuneração vigente em janeiro de 1995 como referência para o cálculo da referida VPNI.
 A tabela a seguir apresenta os valores da VPNI integral para cada FC, FG e CD, conforme a jurisprudência do TCU (Acórdão 1915/2012-TCU-Plenário) . 
Tabela 1
	Funções Comissionadas – Portaria MEC 784/1987

	FUNÇÃO
	5/5 (10/10) 
	4/5 (8/10) 
	3/5 (6/10) 
	2/5 (4/10) 
	1/5 (2/10) 

	FC-1
	5.963,81
	4.771,04
	3.578,28
	2.385,52
	1.192,76

	FC-2
	5.466,83
	4.373,46
	3.280,09
	2.186,73
	1.093,36

	FC-3
	5.135,50
	4.108,40
	3.081,30
	2.054,20
	1.027,10

	FC-4
	4.638,52
	3.710,81
	2.783,11
	1.855,40
	927,70

	FC-5
	4.307,20
	3.445,76
	2.584,32
	1.722,88
	861,44

	FC-6
	3.975,87
	3.180,69
	2.385,22
	1.590,34
	795,17

 (*) Remuneração do cargo de Professor Titular com dedicação exclusiva e doutorado em janeiro/1995 - vencimento mais GAE, no percentual de 160%, instituída pela Lei Delegada 13/1992, majorada pela Lei 8.676/1993.
 (**)  Aumentos lineares de 1995 a 2013 (1% + 3,5% = 1,01 x 1,035) .
Tabela 2
	Funções Gratificadas (FG) e Cargos de Direção (CD) 

	CD
	5/5 (10/10) 
	4/5 (8/10) 
	3/5 (6/10) 
	2/5 (4/10) 
	1/5 (2/10) 

	CD-1
	5.853,96
	4.683,17
	3.512,37
	2.341,58
	1.170,79

	CD-2
	5.017,68
	4.014,14
	3.010,61
	2.007,07
	1.003,54

	CD-3
	3.972,33
	3.177,86
	2.383,40
	1.588,93
	794,46

	CD-4
	2.926,98
	2.341,58
	1.756,18
	1.170,79
	585,39

	FG-1
	522,67
	418,14
	313,60
	209,07
	104,53

	FG -2
	364,28
	291,42
	218,56
	145,71
	72,86

	FG-3
	294,75
	235,80
	176,85
	117,90
	58,95

	FG-4
	161,27
	129,02
	96,76
	64,50
	32,25

	FG-5
	125,13
	100,10
	75,07
	50,05
	25,02

	FG-6
	91,76
	73,41
	55,05
	36,70
	18,35

	FG-7
	43,33
	34,66
	26,00
	17,33
	8,67

	FG-8
	33,62
	26,90
	20,17
	13,45
	6,72

	FG -9
	27,25
	21,80
	16,35
	10,90
	5,45

 Segundo informação constante das páginas 6 e 7 da peça 10, encaminhadas pela FUB, o instituidor tem direito à incorporação de 5/5 de CD-4, o que, segundo as tabelas acima, corresponde a R$ 2.926,98. Atualmente a interessada recebe duas parcelas decorrentes da incorporação de quintos (‘Art. 62-A’ e a judicial) , que, somadas, totalizam R$ 4.879,36 (R$ 3.851,66 + R$ 1.027,70) , valor muito superior, portanto, ao valor devido, o que torna ilegal seu pagamento. 
CONCLUSÃO
 Tendo em vista as análises realizadas no ato em epígrafe, cabe considerar ilegal e recusar o registro da concessão de pensão civil a Godiva de Vasconcelos Pinto, face ao pagamento indevido de parcelas judiciais advindas de quintos e URP. 
 Quanto aos valores recebidos de boa-fé pela interessada, encontra-se presente o requisito para aplicação do Enunciado 106 da Súmula da Jurisprudência do TCU, dispensando-se sua devolução.
PROPOSTA DE ENCAMINHAMENTO
 Ante o exposto, e de conformidade com o preceituado nos artigos 71, III, da Constituição Federal de 1988; 1º, V, e 39, II, da Lei 8.443/1992; e 1º, VIII, e 259, II, do Regimento Interno/TCU, propõe-se:
1.1. considerar ilegais e recusar o registro dos atos de pensão em favor de Godiva de Vasconcelos Pinto (CPF: XXX.281.993-XX) ;
1.2. dispensar o ressarcimento das quantias indevidamente recebidas de boa-fé, consoante o disposto no Enunciado 106 da Súmula de Jurisprudência do TCU; 
1.3. determinar à Fundação Universidade de Brasília que:
1.4. faça cessar os pagamentos decorrentes dos atos impugnados, comunicando ao TCU, no prazo de quinze dias, as providências adotadas, nos termos dos art. 262, caput, do Regimento Interno do TCU, 8º, caput, da Resolução - TCU 206/2007;
1.5. emita novo ato de pensão civil, livre das irregularidades apontadas, e o submeta ao TCU no prazo de trinta dias, nos termos dos arts. 262, § 2º, do Regimento Interno do TCU;
1.6. informe à interessada o teor o acórdão que for prolatado, alertando-a de que o efeito suspensivo proveniente de eventual interposição de recurso junto ao TCU não a exime da devolução dos valores indevidamente percebidos após a notificação, em caso de não provimento desse recurso; 
1.7. encaminhe ao TCU, no prazo de trinta dias, comprovante da data de ciência da interessada, nos termos do art. 4º, § 3º, da Resolução - TCU 170/2004.
O Ministério Público, representado nos autos pela Procuradora-Geral Dra. Cristina Machado da Costa e Silva, manifestou-se de acordo com a proposição da unidade técnica (peça 33) . 
É o Relatório.

não há.

Procuradora-Geral Cristina Machado da Costa e Silva.

PENSÃO CIVIL. PARCELA DECORRENTE DA URP (26,05%) INCLUÍDA NOS PROVENTOS DE PENSÃO. AUSÊNCIA DE AMPARO JUDICIAL PARA MANUTENÇÃO DA REFERIDA PARCELA. PAGAMENTO IRREGULAR DA RUBRICA DENOMINADA "FC JUDICIAL", COM FUNDAMENTO NA PORTARIA MEC 474/1987. OITIVA. ILEGALIDADE. NEGATIVA DE REGISTRO. DETERMINAÇÕES.

PENSÃO CIVIL (PCIV)

Secretaria de Fiscalização de Pessoal (Sefip).

Em exame, atos de concessão de pensão civil (inicial e alteração) emitidos pela Fundação Universidade de Brasília e instituído pelo ex-servidor Muhdi Koosah em favor da beneficiária Godiva de Vasconcelos Pinto. O mencionado instituidor, que ocupava o cargo de professor adjunto, faleceu em atividade na data de 13/3/1999. O ato de pensão civil em análise, com vigência a partir do óbito, foi disponibilizado ao TCU na data de 28/9/2006. Também vale observar que os proventos da pensão discutida guardam paridade com a remuneração do cargo ocupado pelo instituidor. 
Ao analisar a concessão, a Sefip identificou a inclusão irregular, no benefício de pensão, das seguintes rubricas: (i) parcela judicial decorrente da URP (26,05%) ; e (ii) parcela judicial referente à incorporação de quintos de função com base na portaria MEC 474/1987 em valor superior ao devido ao instituidor. Considerando que o ato em questão foi disponibilizado ao TCU há mais de 5 anos, a unidade técnica oportunizou à beneficiária de pensão, nos termos do Acórdão 587/2011-TCU-Plenário, as garantias constitucionais atinentes ao contraditório e à ampla defesa (peças 3 e 13) . Em paralelo, foi realizada diligência junto a Fundação Universidade de Brasília para que a entidade apresentasse esclarecimentos acerca dos indícios destacados (peça 14 e 15) .
Após ter sido notificada acerca das irregularidades identificadas em seu ato de pensão civil, a interessada apresentou suas razões que foram juntadas na peça 26. A Universidade de Brasília também apresentou os esclarecimentos requeridos, que foram juntados na peça 19. Em síntese, os argumentos trazidos para justificar os pagamentos inquinados na pensão em comento são os seguintes: (i) o pagamento da URP está amparado pelo Mandado de Segurança 26.156; (ii) o pagamento da parcela referente à incorporação de quintos estaria suportado por decisão judicial proferida nos autos do Mandado de Segurança 2000.34.00.007878-0, que tramitou na 7ª Vara Federal da Seção Judiciária do Distrito Federal.
Depois de analisar informações e argumentos constantes dos autos, a Sefip entendeu que eles não são hábeis a justificar a continuidade dos pagamentos irregulares. No caso da URP, a unidade técnica sustenta que:
“Recentemente, ao analisar situação análoga, esse Tribunal se pronunciou, por meio do Acórdão 1880/2018-TCU-Segunda Câmara, relatado pelo Ministro Augusto Nardes, pela ilegalidade da inclusão da URP nos proventos de ex-servidores da FUB e pela suspensão de seu pagamento, uma vez que a jurisprudência do STF vem se firmando nesse sentido, a exemplo da decisão supramencionada, proferida no âmbito do MS 25.678/STF”. (destaque acrescido) 
Em relação à parcela judicial referente à incorporação de quintos, que foi incluída no benefício de pensão, a Sefip sustenta que ela está acima dos valores de referência considerados legais pela jurisprudência do TCU, que tem por referência o Acórdão 1915/2012-TCU-Plenário.
Ao final, a Sefip propõe considerar ilegal o ato em apreço e determinar a exclusão da parcela referente à URP dos proventos de pensão. A Unidade Técnica propõe, também, a correção do valor de quintos de função incorporados pelo instituidor e incluído no benefício de pensão.
Em sua manifestação regimental, o Ministério Público junto ao TCU, em cota singela de participação, ratificou a proposta formulada pela unidade técnica.
-II-
No mérito, consoante sustentam os pareceres precedentes, não há dúvidas de que esta Corte de Contas tem por indevido o pagamento da parcela denominada à URP (26,05%) , incluída no benefício de pensão. Isto porque é entendimento pacífico neste Tribunal que os pagamentos dos percentuais relativos a planos econômicos, como no caso em análise, não se incorporam indefinidamente aos proventos em decorrência de sua natureza de antecipação salarial, sendo devidos somente até a reposição das perdas salariais havidas até então, o que ocorre na primeira data-base seguinte àquela que serviu de referência ao julgado. Observo que é nesse sentido, também, o entendimento majoritário do STF acerca do assunto, a exemplo do decidido no âmbito do MS 25.678 (STF) .
8.1.	No caso específico dos presentes autos, entendo que assiste razão à Sefip, contudo, por fundamentos diversos daqueles sustentados pela unidade técnica. Observo que, nas razões apresentadas na peça 26, a beneficiária argumenta que a parcela decorrente da URP está protegida pelo Mandado de Segurança 26.156/DF, impetrado pela Associação dos Docentes da Universidade de Brasília – Seção Sindical do Andes-SN.
8.2.	Verifico que o instituidor da pensão em epígrafe, o Sr. Muhdi Koosah ocupava o cargo de professor adjunto, tendo falecido ainda em atividade na data de 13/3/1999. Ocorre, entretanto, que o Mandado de Segurança 26.156/DF, impetrado pelo Sindicato mencionado, foi autuado no STF, na data de 13/9/2006, e teve a liminar deferida em 1/11/2006, portanto, 7 anos, 7 meses e 11 dias depois do falecimento do instituidor. 
8.3.	Diante desse caso concreto, é pertinente traçar, ainda que de forma simplificada, o alcance da legitimidade ativa das entidades associativas, sejam elas sindicatos ou associações. Para tanto, valho-me das lições do saudoso Ministro Teori Zavascki. Para ele “a Constituição Federal, em notável medida de estímulo e prestígio às ações coletivas, criou duas importantes hipóteses de legitimação ativa: a das entidades associativas e a das entidades sindicais. A primeira, no art. 5º, inciso XXI: as entidades associativas, quando expressamente autorizadas, têm legitimidade para representar seus filiados judicial ou extrajudicialmente. E a segunda, no art. 8º, inciso III: Ao sindicato cabe a defesa dos direitos e interesses coletivos ou individuais da categoria, inclusive em questões judiciais ou administrativas”.  
8.4.	Partindo dessa lição, observo que a legitimação dos sindicatos se dá, segundo a Constituição e de acordo com a doutrina, por substituição processual. Nesse caso, o rol de beneficiários substituídos não precisa autorizar que a entidade os represente em demandas judiciais ou extrajudiciais. Portanto, para constar do rol de substituídos é necessária a filiação legal ao sindicato.
8.5.	Nesse contexto, importa observar que o Mandado de Segurança impetrado pela ANDES não ampara a beneficiária da pensão em epígrafe, porquanto no momento da impetração, o instituidor já havia falecido há quase 8 (oito) anos. Assim, ele já não mais se encontrava filiado à referida entidade sindical.
8.6.	Ademais, vale mencionar que o referido sindicato apenas representa os docentes, sejam ativos ou inativos. Nesse sentido, dispõe o art.8º do estatuto da entidade:
“Art. 8º. São sindicalizados ao ANDES-SINDICATO NACIONAL todos os docentes das IES públicas ou privadas, de todo o país, que junto a ele requeiram sua sindicalização.
§ 1º. Docentes, para efeito deste Estatuto, são os que exercem atividades de magistério, seja na educação básica ou da educação superior e respectivas modalidades, nas IES de todo o país.
§ 2º. O disposto neste artigo aplica-se aos docentes aposentados, em disponibilidade ou desempregados.
§ 3º. A sindicalização dar-se-á por intermédio da SEÇÃO SINDICAL, da AD-SEÇÃO SINDICAL, ou da SEÇÃO SINDICAL MULTIINSTITUCIONAL e, nas IES onde esta não existir, por intermédio da secretaria regional” (destaques acrescidos) .
8.7.	Portanto, observo que a decisão que concedeu liminar em favor da categoria representada pela ANDES não alcança a pensionista, já que ela não estava entre os substituídos legais pelo sindicato. Além disso, no caso dos autos, reitero que o writ sequer havia sido impetrado no momento em que o Sr. Muhdi Koosah faleceu, fato que descaracteriza por completo suposto amparo dessa decisão para manter o pagamento da URP nos proventos de pensão percebidos pela Sra. Godiva de Vasconcelos Pinto. Assim, não resta outra medida senão excluir, dos proventos da pensão em análise, parcela referente à URP.
Entendo válida a conclusão da Sefip para a incorporação de quintos, mas também por fundamentos diversos, já que os cálculos apresentados pela unidade técnica na “instrução modelo” de peça 31 contém equívocos. No que diz respeito à incorporação de quintos de FC judicial, observo que, de fato, a decisão judicial proferida nos autos do Mandado de Segurança 2000.34.00.007878-0, que tramitou na 7ª Vara Federal da Seção Judiciária do Distrito Federal, garantiu ao instituidor a equiparação dos 5/5 da CD-4 incorporados administrativamente, à função “FC-05”, efetivamente ocupada pelo ex-servidor.
9.1.	Portanto, na prática, o Sr. Muhdi Koosah fazia jus às seguintes incorporações, que podem figurar nos proventos da pensão por ele instituída:
- Rubrica “VPNI ART.62-A LEI 8112/90 – AP”.
	Função incorporada
	Valor total por função incorporada

	5/5 de CD 4 (antes FC-05) 
	R$ 1.027,70

	Total 
	R$ 1.027,70

- Rubrica Judicial que se refere a complementação do valor administrativo incorporado a título de CD 4 para a FC-05.
	Função equiparada judicialmente
	Valor referente a 5/5 de FC-05 (*) 
 (A) 
	Valor percebido administrativamente a título da incorporação de 5/5 de CD 4
 (B) 
	Valor judicial referente a equiparação
– (B) 

	5/5 de FC-05
	R$ 4.307,20
	R$ 1.027,70
	R$ 3.279,50

 (*) Consoante o Acórdão 1915/2012-TCU-Plenário
9.2.	Portanto, a parcela judicial complementar deveria remunerar a diferença referente à equiparação no valor de R$ 3.279,50, e não os R$ 3.851,66 pagos atualmente nos proventos de pensão. Observo que o ajuste que se faz necessário na referida rubrica judicial faz cumprir os exatos termos da decisão judicial que garantiu ao instituidor a incorporação de 5/5 de FC-05, não havendo que se falar em descumprimento de decisão judicial ou ofensa à coisa julgada. Irregular, portanto, o referido pagamento, cabendo determinação para que a parcela judicial seja devidamente ajustada.
Observo, por derradeiro que, nos termos da jurisprudência do STF, os atos de concessão de pensão civil têm natureza complexa, nascendo de forma precária a partir da concessão pelo gestor competente e aperfeiçoando-se apenas após o registro pela Corte de Contas. Assim, o ato de pensão civil somente passa a estar plenamente formado (perfeito) , válido (aferição da legalidade com reflexo de definitividade perante a Administração) e eficaz (plenamente oponível a terceiros, deixando de apresentar executoriedade provisória) quando recebe o registro pela Corte de Contas. Ilegal, portanto, a concessão em análise.
	Ante o exposto, VOTO para que seja adotada a minuta de acórdão que ora trago ao exame deste Colegiado.
TCU, Sala das Sessões Ministro Luciano Brandão Alves de Souza, em 29 de outubro de 2019.
Ministro VITAL DO RÊGO 
Relator